【裁判字號】    99,交聲,90
【裁判日期】    990531
【裁判案由】    違反道路交通管理處罰條例
【裁判全文】
臺灣宜蘭地方法院交通事件裁定          99年度交聲字第90號
原處分機關  臺北市交通事件裁決所
異  議  人
即受處分人  甲○○
上列異議人即受處分人因違反道路交通管理處罰條例案件，對於
台北市交通事件裁決所於99年3月15日所為之處分（原處分案號
：北市裁催字第裁22-AEX281566號），聲明異議，本院裁定如下
：
    主  文
原處分關於甲○○汽車駕駛人，駕駛汽車經測試檢定酒精濃度超
過規定標準，處罰鍰金額超過新臺幣肆仟伍佰元部分撤銷。
上開撤銷部分，不罰。
其餘異議駁回。
    理  由
一、原處分意旨略以：異議人即受處分人甲○○（下稱異議人）
    於民國97年10月6日21時48分許，駕駛車牌號碼6950-RM號自
    小客車，行經台北市○○路、寶慶路口，為台北市政府警察
    局第一分局博愛派出所警員舉發「酒後駕車（0.85mg/l）」
    ，並掣發北市警交字第AEX281566號舉發違反道路交通管理
    事件通知單（下稱舉發通知單），原處分機關即台北市交通
    事件裁決所爰依道路交通管理處罰條例第35條第1項第1款、
    行政罰法第26條第2項及違反道路交通管理事件統一裁罰基
    準及處理細則第43條、44、67條規定，裁處罰鍰新臺幣（下
    同）49,500元，吊扣駕駛執照12月（已於98年3月23日執行
    ），並施以道路交通安全講習等語（處分案號：99年3月15
    日所為之北市裁催字第裁22-AEX281566號）。
二、聲明異議意旨略以：伊確有於上揭時地酒駕違規行為，然該
    行為業經臺灣台北地方法院檢察署檢察官為緩起訴處分，並
    已支付國庫45,000元，裁決所裁處罰鍰49,500元，顯係一事
    二罰等語。
三、按汽車駕駛人飲用酒類後其吐氣所含酒精濃度超過每公升0.
    25毫克以上者，不得駕車，道路交通安全規則第114條第2款
    定有明文；又按汽車駕駛人，駕駛汽車經測試檢定酒精濃度
    超過規定標準者，處15,000元以上60,000元以下罰鍰，並當
    場移置保管該汽車及吊扣其駕駛執照1年，且應接受道路交
    通安全講習，道路交通管理處罰條例第35條第1項第1款、第
    24條第1項第2款亦規定甚明。復按交通法庭認為聲明異議無
    理由者，應以裁定駁回之；交通法庭認為聲明異議有理由或
    聲明異議雖無理由而原處分不當或違法者，應以裁定將原處
    分經聲明異議部分撤銷，並自為裁定，道路交通案件處理辦
    法第19條、第20條前段亦分別有明文規定。
四、經查：
  (一)異議人因前揭時、地酒後駕車之同一違規行為涉犯刑法第18
    5條之3酒後駕車之公共危險罪，經臺灣臺北地方法院檢察署
    檢察官於97年11月17日以97年度偵字第23967號為緩起訴處
    分：「緩起訴處分期間為1年，被告（即異議人）於緩起訴
    處分確定後3個月內，向國庫支付45,000元，並於10個月內
    接受10小時之道路交通安全講習。」，並於97年12月2日確
    定，該緩起訴處分期間已於98年12月1日期滿，緩起訴處分
    未經撤銷，為原處分機關所不爭執，復有上開緩起訴處分書
    、臺灣高等法院檢察署97年度上職議字第13713號處分書、
    臺灣高等法院前案記錄表及自行收納款項收據（沒金字第98
    000344號）等件（均影本）在卷可參，顯見受處分人已遵守
    上開緩起訴處分之事項，向國庫支付45,000元。而異議人對
    於上開違規事實亦無爭執，並有異議人簽收之舉發通知單1
    紙在卷可佐，則異議人確有原處分機關所指酒後駕車之違規
    事實，堪予認定。
  (二)惟按行政罰法第26條規定：「一行為同時觸犯刑事法律及違
    反行政法上義務規定者，依刑事法律處罰之。但其行為應處
    以其他種類行政罰或得沒入之物而未經法院宣告沒收者，亦
    得裁處之。前項行為如經不起訴處分或為無罪、免訴、不受
    理、不付審理之裁判確定者，得依違反行政法上義務規定裁
    處之。」。探究其立法目的，無非以一行為同時觸犯刑事法
    律及違反行政法上義務規定時，由於刑罰與行政罰同屬不法
    行為之制裁，而刑罰之懲罰作用較強，依刑事法律處罰即足
    資警惕，實無一事二罰再處行政罰之必要，但罰鍰以外之沒
    入或其他種類行政罰，因兼具維護公共秩序之作用，為達行
    政目的，行政機關仍得併予裁處。上開所謂「其他種類行政
    罰」，係指違反行政法上之義務應受「裁罰性」之「不利處
    分」而言，依行政罰法第2條規定，應包括限制或禁止行為
    之吊扣證照處分及警告性之講習處分在內。
  (三)次按刑事訴訟法第253條之1之緩起訴處分，確定後雖有使被
    告免於刑事訴追之效果，與不起訴處分之效果相同，然其內
    容、要件與依刑事訴訟法第252條所為之不起訴處分均有所
    不同。緩起訴處分為介於起訴與微罪職權不起訴間之緩衝設
    計，本質上係構成刑事犯罪，且檢察官於為緩起訴處分時，
    依刑事訴訟法第253條之2第1項規定，得對被告所為之指示
    及課予之負擔，此係基於刑事法律之處罰，對被告而言，仍
    有財產減少及自由受限之影響，在性質上具有實質制裁之效
    果，是緩起訴之被告依檢察官緩起訴處分命令，向國庫或公
    益團體繳納捐款者，乃係履行檢察官緩起訴處分之命令，在
    性質上當屬處分金，而與刑罰之罰金無異。況且刑事訴訟法
    第253條之1緩起訴處分之規定係於91年2月8日增訂，而行政
    罰法則是在94年2月5日公布，制定在後之行政罰法於第26條
    第2項僅臚列「不起訴處分或無罪、免訴、不受理、不付審
    理之裁判確定者」，得依違反行政法上義務規定裁處之，並
    未將「緩起訴處分」納入規範，此為立法者有意排除，而非
    法律漏洞。因此，受處分人依檢察官之緩起訴處分之命令，
    向國庫或公益團體繳納捐款，即屬履行檢察官為緩起訴處分
    命令所課予之負擔，行政機關自不得就同一違規行為，再為
    與刑罰相類之罰鍰處分。
  (四)又按「前項汽車駕駛人，經裁判確定處以罰金低於本條例第
    92條第3項所訂最低罰鍰基準規定者，應依本條例裁決繳納
    不足最低罰鍰之部分。」，道路交通管理處罰條例第35條第
    8項定有明文，亦即違反道路交通管理處罰條例之酒後駕車
    行為人，如其因同一行為所受之罰金刑事處分低於主管機關
    依該條例第92條第3項所定之最低罰鍰基準規定（指道路交
    通管理事件統一裁罰基準表）時，交通裁罰機關仍得裁處該
    行為人不足部分之罰鍰。查本件異議人於前揭時、地酒後駕
    車之同一違規行為同時觸犯刑法第185條之3酒後駕車之公共
    危險罪，經臺灣臺北地方法院檢察署檢察官於97年11月17日
    以97年度偵字第23967號為緩起訴處分，其緩起訴處分期間
    為1年，命異議人於緩起訴處分確定後3個月內履行向國庫支
    付45,000元，該緩起訴處分期間已於98年12月1日期滿，緩
    起訴處分未經撤銷，且異議人已遵守上開緩起訴處分之履行
    事項，向國庫支付45,000元，已如上述。此緩起訴處分附加
    條件之履行固非刑法所定刑罰之種類，然已對受處分人之心
    理產生相當制約並已影響其財產權之權益，應該當於行政罰
    法第26條第1項之「依刑事法律」處罰之規定，揆諸前揭說
    明，異議人既因同一酒後駕車之違規行為同時觸犯刑法及違
    反行政法上義務，其中刑事部分業經檢察官為緩起訴處分確
    定，受處分人並已履行緩起訴義務，向國庫付45,000元，則
    原處分機關依道路交通管理處罰條例第35條第1項第1款規定
    ，對受處分人上開酒後駕車之違規行為裁處罰鍰49,500元中
    之45,000元，顯屬重複裁處，應有違誤，受處分人此部分之
    異議，為有理由，應由本院將原處分關於處罰鍰金額超過4,
    500元部分撤銷，並就此部分改諭知不罰。至於原處分機關
    裁處罰鍰4,500元之部分，既屬不足最低罰鍰之部分，揆諸
    前開規定，原處分機關予以裁罰，尚屬有據，異議人此部分
    異議，為無理由，應予駁回。又異議人並未對於吊扣駕駛執
    照及施以道路安全講習部分聲明異議，況原處分機關依道路
    交通管理處罰條例第24條第1項第2款之規定，裁處受處分人
    吊扣駕駛執照12個月（已於98年3月23日執行吊扣在案），
    並施以道安講習部分，屬於行政罰法第26條但書所稱之「其
    他種類行政罰」，與刑事處罰無涉，原處分機關自得予裁罰
    ，附此敘明。
五、綜上所述，原處分機關對於異議人裁處罰鍰超過4,500元部
    分，應由本院撤銷改諭知不罰，至於原處分機關裁處罰鍰4,
    500元之部分，既屬不足最低罰鍰之部分，揆諸前開規定，
    原處分機關予以裁罰，尚屬有據，異議人此部分異議，為無
    理由，應予駁回。
六、據上論斷，應依道路交通案件處理辦法第19條、第20條前段
    ，裁定如主文。
中    華    民    國    99    年     5     月    31    日
                  交通法庭法  官  陳雪玉
以上正本證明與原本無異。
如不服本裁定，應於裁定送達後5日內，向本院提出抗告狀。（
應附繕本）
                          書記官  陳建宇
中    華    民    國    99    年     5     月    31    日

司法院資訊處製作；財團法人民間司法改革基金會備份。
